臺灣高等法院臺中分院民事判決　　　　　 100年度上字第94號
上　訴　人　蔡偉華
訴訟代理人　鄭秀珠律師
複 代 理人　陳明政
被 上 訴人　蕭碧芳
訴訟代理人　張明鋸
上列當事人間請求損害賠償事件，上訴人對於民國99年12月23日
臺灣彰化地方法院 98年度斗訴字第3號第一審判決提起上訴，本
院於100年5月17日言詞辯論終結，判決如下：
    主  文
上訴駁回。
第二審訴訟費用由上訴人負擔。
    事實及理由
一、被上訴人主張：上訴人於民國（下同）97年5月31日下午3時
    40分許，駕駛車牌號碼6303－SL號自小客車，沿彰化縣溪湖
    鎮○○路由東向西方向行駛，行經該路 2之28號前，劃有分
    向限制線之路段時，疏未與前方機車保持隨時可以煞停之距
    離，致於前方機車煞車時，其車亦因緊急煞停而打滑駛入對
    向車道，適訴外人張明鋸駕駛車牌號碼W5－2551號自小客車
    ，搭載被上訴人及另兩名子女，由西往東行經該處對向車道
    ，上訴人所駕駛前開自小客車車頭，因而撞及張明鋸所駕駛
    自小客車之左前車頭，致被上訴人因此受有頭、胸、腹部疼
    痛及左側內前臂皮神經損傷等傷害，送醫治療後，左上肢因
    臂神經叢損傷，迄今仍無法上舉，且無法治癒遺有運動障害
    ，已達勞工保險殘廢等級第九級之標準，上訴人因此犯過失
    傷害罪，為台灣彰化地方法院檢察署檢察官提起公訴，並經
    原法院98年度交易字第68號、台灣高等法院台中分院98年度
    交上易字第1335號刑事判決判處有期徒刑三月確定等情，爰
    依侵權行為之法律關係，求為命上訴人給付新台幣（下同）
    270萬9353元（含減少勞動能力損害210萬9353元、精神慰撫
    金60萬元）及自 98年8月11日準備書狀繕本送達翌日起至清
    償日止，按年息百分之 5計算利息，並願供擔保請准宣告假
    執行之判決。
二、上訴人則以：
  (一)被上訴人因車禍所受傷勢，僅係「手臂皮膚挫傷」，並無所
    稱無法上舉、運動障害致減少勞動能力之情形，被上訴人所
    提台中榮民總醫院之診斷證明書，其內記載的症狀係根據被
    上訴人之主觀意見表達而為，且診斷欄記載為「肌筋膜徵候
    群」，其病徵是人體肌肉因長期處於緊張狀態下所出現症狀
    的總稱，惟上訴人駕車之過失行為，依常理不可能造成被上
    訴人隨意肌長期緊張之癥狀，二者並無因果關係，況肌筋膜
    症候群亦非屬殘廢，並無永久無法復原之虞。
  (二)被上訴人在署立彰化醫院之檢查結果無異常情形，原法院函
    詢台中榮民總醫院，該院 98年9月15日函亦覆稱被上訴人的
    「上肢神經功能（肌電圖）為正常，核磁共振檢查也無嚴重
    的頸椎間盤突出足以造成其左上肢乏力」。嗣經原法院函詢
    台中榮民總醫院，該醫院 98年11月4日函覆稱「左上肢乏力
    為上訴人自己陳述之病症； 99年1月15日函亦覆稱「依據所
    附病歷資料（即被上訴人於署立彰化醫院病歷）： 97年5月
    21日車禍發生後，病患主訴左臂不適且無力，經 97年8月22
    日神經傳導檢查證實為左臂神經叢（前臂皮神經異常），可
    能感覺損失，但不致產生嚴重無力等殘廢情形，故應無按勞
    動能力、痊癒可能性判定恐無客觀檢查可資證明判斷。」99
    年11月11日函也覆稱「(一)神經外科：蕭員於本院門診表現
    出左上肢較為乏力，但本院之肌電圖及頸椎核磁共振檢查，
    皆無法證實會造成左上肢乏力之原因。(二)神經內科：‧‧
    ‧本院所做之檢查完全正常。」足徵被上訴人於台中榮民總
    醫院之檢查及鑑定均為正常，並無其所稱之病症。
  (三)依被上訴人在彰化秀傳醫院之病歷資料，98年10月22日末梢
    尺骨神經為正常、經神經傳導速度檢查在正常範圍內；Ｘ光
    檢查報告也顯示：頸椎線正常，椎間盤空間正常，沒被擠壓
    ；脊柱也正常，也沒有東西突出或壓迫；本質上沒有異常的
    發現。該醫院王復華醫師手寫病歷部分，則稱99年3月3日病
    人仍然抱怨左上肢無力，但是 98年10月7日經肌電圖、神經
    傳導速度檢查、反射判讀試驗皆為正常值、沒有缺陷，故診
    斷要改正為「疑似」左臂神經叢損傷，要與身心症之診斷項
    目鑑別之。由此可見，左手上肢無力顯係被上訴人向醫師主
    訴的病情，然經科學儀器檢查後，並未發現被上訴人左手臂
    有殘廢情事，秀傳醫院鑑定身心障礙鑑定表，顯然與檢查結
    果及醫師之診斷不符。另依被上訴人在台北榮民總醫院之出
    院病歷摘要，亦記載被上訴人係「疑似」臂神經叢損傷，可
    見該醫院亦查無被上訴人所述之病因，自不能以被上訴人病
    歷上載有「疑似臂神經叢損傷」字樣，據以認定其有殘廢之
    情事。鈞院刑事判決，亦認定被上訴人並未受有毀敗或嚴重
    減損一肢以上機能之重傷害。
  (四)況被上訴人從事仲介業務，並非以從事健力、搬運等須經常
    以上肢超過30至40度擺動動作為專業之勞力從業者，單以其
    在台中榮民總醫院看診病歷所述肢體乏力之現況，仍可勝任
    絕大多數之工作，且現實上亦未見被上訴人所受傷害有礙於
    其仲介業務之進行。被上訴人未提出其有工作之證明，逕以
    最低法定工資及各殘廢等級喪失或減少勞動能力比率表，請
    求勞動損失，自屬無據。另其請求賠償之精神慰撫金60萬元
    ，亦屬過高等語，資為抗辯。
三、原審判命上訴人應給付被上訴人165萬3881元及自98年8月19
    日起至清償日止，按年息百分之 5計算之利息，駁回被上訴
    人其餘部分之請求，並依兩造聲請，就被上訴人勝訴部分，
    分別為准、免假執行之宣告。被上訴人就其敗訴部分未聲明
    不服，此部分已經確定；上訴人則就其敗訴部分聲明不服，
    求為判決(一)原判決廢棄。(二)被上訴人在第一審之訴駁回。被
    上訴人則求為判決駁回上訴。
四、被上訴人主張上訴人於前揭時地駕駛自小客車，因過失撞及
    訴外人張明鋸駕駛之自小客車，致乘坐於張明鋸所駕駛汽車
    內之被上訴人身體受傷，上訴人因此經法院依過失傷害罪判
    處有期徒刑三月確定之事實，有其所提省立彰化醫院驗傷診
    斷書、診斷證明書為證，並有原法院98年度交易字第68號刑
    事偵審卷附警製交通事故現場圖、調查報告表、現場照片、
    刑事判決可稽，經台灣省彰化縣區車輛行車事故鑑定委員會
    鑑定結果，亦認為上訴人駕駛自小客車在劃有分向限制線路
    段，失控打滑駛入對向車道，為肇事原因，訴外人張明鋸駕
    駛自小客車措手不及，無肇事因素，亦有被上訴人所提該委
    員會彰化縣區970533案鑑定意見書在卷可按，堪信為真實。
    被上訴人本於侵權行為之規定，請求上訴人賠償損害，於法
    即屬有據。
五、次就被上訴人車禍受傷後，是否遺有左上肢乏力之障害？分
    別說明如下：
  (一)被上訴人主張因前開車禍受傷後，其左上肢乏力，無法上舉
    ，迄今無法治癒，遺有運動障害之事實，有所提行政院衛生
    署彰化醫院 98年8月11日診斷證明書（載明病名為左側臂神
    經叢損傷）、秀傳紀念醫院98年12月24日診斷證明書（載明
    病名為頸椎挫傷併左上肢臂神經叢損傷）、彰化縣身心障礙
    者鑑定表（98年度鑑定單位為秀傳紀念醫院，載明傷病名稱
    ：左側臂神經叢損傷併左上肢背根症狀群、障礙原因：頸椎
    外傷、障礙部位：左上肢無力、肢障等級中度：一上肢之三
    大關節中，有兩大關節機能全廢者；99年度鑑定單位為台北
    榮民總醫院，載明傷病名稱：左側臂神經叢損傷、肢障等級
    中度：一上肢之三大關節中，有兩大關節機能全廢者）可參
    。被上訴人受傷後在彰化醫院、秀傳紀念醫院檢查，其肌電
    圖顯示有神經根病變，於 97年8月22日神經傳導檢查，亦證
    實左臂神經叢異常，有該兩醫院函送之病歷資料可資參佐。
  (二)上訴人雖以台中榮民總醫院98年9月15日、98年11月4日、99
    年1月15日、 99年11月11函，迭稱被上訴人在該醫院神經外
    科所做肌電圖、頸椎核磁共振檢查結果，上肢神經功能為正
    常，亦無嚴重的頸椎間盤突出足以造成其左上肢乏力，在該
    院神經內科所做檢查亦完全正常；另在秀傳紀念醫院各項檢
    查也正常，該醫院醫師王復華在手寫病歷部分，亦載明被上
    訴人在 98年10月7日經肌電圖、神經傳導速度檢查、反射判
    讀試驗皆在正常質，診斷要改正為「疑似」左臂神經叢損傷
    ；台北榮民總醫院亦因查無病因，而於出院病歷記載被上訴
    人係「疑似」臂神經叢損傷等情，抗辯被上訴人並無遺有左
    上肢乏力之障害。
  (三)惟被上訴人車禍受傷之後，就醫時即主訴頸部挫傷、胸、腹
    部挫傷及疼痛等症狀，並因有左上肢乏力症狀，持續門診或
    住院治療及復建，其在署立彰化醫院、秀傳紀念醫院檢查結
    果，確實有神經根病變、左臂神經叢異常的情形，足徵此項
    左上肢乏力之症狀，應非虛妄。署立彰化醫院、秀傳紀念醫
    院及台北榮民總醫院之主治醫師在診療後，亦認為被上訴人
    有左側臂神經叢損傷之情形，秀傳紀念醫院及台北榮民總醫
    院於鑑定被上訴人是否有身體障礙時，亦以被上訴人上肢肌
    力程度為零，而認定被上訴人已達一上肢之三大關節中，有
    兩大關節機能全廢（即關節活動完全僵直或痲痺，肌力程度
    為零級或一級）之中度障礙（台北榮民總醫院部分，並載明
    被上訴人上肢關節活動度，左肩關節之前舉、後舉、左肘關
    節之屈曲、伸展、左腕關節之掌曲、背曲度數均為零），益
    徵被上訴人確有此項左上肢乏力之病症無訛。
  (四)秀傳紀念醫院之王復華醫師，在被上訴人99年3月3日回診後
    ，以各項檢查正常，於病歷上以手寫補註明其診斷應改正為
    「疑似」左臂神經叢損傷；台北榮民總醫院出院病歷摘要出
    院診斷第1點亦載明：「Left upper limpparalysis,cause?
     still suspect brachial-plexusinjury（即左上肢痲痺，
    原因？仍疑似臂神經叢損傷）」。然所稱「疑似」左臂神經
    叢損傷，僅係其猶不能確定被上訴人是否有此項病症，並非
    已排除被上訴人罹此病症，尚不足據以反推被上訴人車禍受
    傷後，無造成其左上肢乏力之情形。
  (五)另台中榮民總醫院是因為被上訴人在該院所做肌電圖及頸椎
    核磁共振檢查結果正常，始給予「肌筋膜症候群」之診斷（
    參該醫院98年07月13日診斷證明書），並認為可能有感覺損
    失，但不致於產生嚴重無力等殘廢情形。惟被上訴人車禍後
    因左上肢乏力，在署立彰化醫院持續治療及復健， 97年8月
    22日神經傳導檢查有左臂神經叢異常， 98年7月14日肌電圖
    及運動神經傳導速度檢查結果（報告日期98年8月4日），其
    左邊第八頸椎、第一胸椎有神經上障礙，除有該醫院之病歷
    資料可證外，復經證人邱正迪醫師到庭具結證述屬實。台中
    榮民總醫院所作檢查結果，僅能表示該院尚無法找出確實病
    灶，不足以判定被上訴人無左上肢乏力症狀之情事。
  (六)依被上訴人在署立彰化醫院之病歷資料，97年6月2日所作頸
    椎核磁共振檢查，並無明顯異常； 97年6月25日所作頸椎核
    磁共振檢查，均沒有韌帶擠壓、椎間盤突出、骨折及排列不
    良，頸椎Ｘ光檢查，良好一直線，骨頭沒有損害；97年10月
    30日病歷載：被上訴人並無內在肌肉萎縮的狀況；98年02月
    20日病歷載：審視骨頭方面，沒有證據證明有罹患 RSD；98
    年6月20日病歷載： 980314左邊本體沒有萎縮等情，前二者
    為受傷初期之檢查結果，與後來該醫院檢查結果有別，後三
    者為復健科醫師復健後之判讀，並未另行實施檢查，亦無從
    執為否定被上訴人左上肢乏力病症之論據。
  (七)至被上訴人此項左上肢乏力之症狀，究屬「臂神經叢損傷」
    （主要造成原因為外力牽拉、直接撞擊或內部壓迫等）或是
    「肌筋膜症候群」（為人體肌肉長期處於緊張狀態下所出現
    症狀之總稱）？署立彰化醫院、秀傳紀念醫院製作之病歷或
    身心障礙者鑑定表，載為臂神經叢損傷（秀傳紀念醫院病歷
    ，原載臂神經叢損傷，嗣於99年3月3日後補加註為「疑似」
    臂神經叢損傷）；台北榮民總醫院之病歷載為疑似臂神經叢
    損傷及肌筋膜症候群（參該醫院出院病歷摘要出院診斷第 2
    點： Myofascial pain syndrome,left trapezius之記載）
    ，所作身心障礙者鑑定表載為臂神經叢損傷；台中榮民總醫
    院則認為係肌筋膜症候群。審酌被上訴人在車禍受傷後始出
    現左上肢乏力之病症，在署立彰化醫院檢查結果，亦有左臂
    神經叢異常或第8頸椎、第1胸椎神經上障礙，該醫院認為被
    上訴人係臂神經叢損傷，秀傳紀念醫院、台北榮民總醫院亦
    認為係「疑似」臂神經叢損傷，即不能排除被上訴人為臂神
    經叢損傷之情形。本院認為被上訴人左上肢乏力，當以臂神
    經叢損傷的可能性為最高，其係因本件車禍受傷所造成者，
    委無疑義。上訴人辯稱依台中榮民總醫院診斷證明書記載病
    名為「肌筋膜徵候群」，與車禍受傷無關，尚非可採。被上
    訴人主張其身體遺有左上肢乏力障礙之事實，堪以認定。上
    訴人請求命被上訴人再前往醫學中心作肌電圖檢查，及傳訊
    台北榮民總醫院醫師鄭宏志及莊天佑作證，以明白為何在客
    觀檢查報告正常之情形下，卻又開立永久喪失機能診斷書之
    矛盾，及被上訴人左上肢若果有永久喪失機能者，是否確與
    本件車禍有因果關係，本院認為並無必要。
六、再就被上訴人可請求上訴人賠償之減少勞動能力損害金額、
    精神慰撫金分述如下：
  (一)按被害人因身體或健康受侵害，而喪失或減少勞動能力之損
    害，其金額以被害人能力在通常情形下可能取得之收入為評
    價標準，即應就被害人受侵害前之身體健康狀況、教育程度
    、專門技能、社會經驗等方面酌定之，而非以一時一地之工
    作收入是否發生減少為準，且不以實際已發生者為限。被上
    訴人為66年次，學歷高中畢業，肇事時擔任不動產仲介工作
    ，月入二萬多元，為其陳明，亦無證據顯示車禍時有何影響
    其勞動能力之疾病。被上訴人如未因車禍受傷，依其技能及
    經驗，通常情形可覓得工作，並獲致高於法定最低工資之報
    酬。被上訴人主張其距勞工強制退休年齡60歲，尚可工作29
    年，並依勞工最低工資每月 1萬7280元，計算其減少勞動能
    力之損害金額，並未逾依其能力在通常情形可能取得之工資
    或收入，自無不合。上訴人辯稱被上訴人未提出其有工作之
    證明云云。惟勞動能力減損之評價，不以實際已發生者為限
    ，且以通常情形可能取得之收入為準，被害人受傷時實際從
    事之工作及收入多寡，僅屬在技能、經驗方面應參酌之事項
    。而勞工最低工資，為法令規定勞工因工作獲致報酬之最低
    金額，屬提供勞動力或服務，通常情形可取得之對價。被上
    訴人主張以勞工之最低工資作為計算其勞動能力減損之標準
    ，自無待提出工作證明。上訴人此部分所辯，委無可採。
  (二)前開秀傳紀念醫院、台北榮民總醫院所作身心障礙鑑定結果
    ，均認為被上訴人之一上肢之三大關節中，有兩大關節機能
    全廢（即關節活動完全僵直或痲痺，肌力程度為零級或一級
    ），屬中度肢體障礙，核與行政院勞工委員會依勞工保險條
    例第54條之1第1項訂定之勞工保險失能給付標準第三條附表
    所定，失能（舊法稱殘廢）等級第七級「一上肢三大關節中
    ，有二大關節喪失機能」（失能項目11－27）之標準相當。
    被上訴人主張依車禍時勞工保險條例第53條附表殘廢等級第
    九級（與目前失能等級第 9級相當）喪失勞動能力程度為百
    分之53.83 ，已較其實際機能喪失等級（第七級，喪失勞動
    能力程度為百分之76.9）為低，應堪採取。
  (三)則依每月工資1萬7280元及減少勞動能力比率為百分之53.83
    ，被上訴人每年減損勞動能力之損害額為11萬1622元（計算
    式：17,280×12×53.83＝111,622元，角以下四捨五入，以
    下同）。再按其至年滿60歲止尚可工作之年限29年，並依霍
    夫曼計算法扣除中間利息後，被上訴人可請求上訴人一次賠
    償之金額為203萬3881元（計算式： 111,622×18.221152＝
    2,033,881 元）。被上訴人請求上訴人賠償勞動能力減少之
    損害，在此金額範圍，洵屬正當，應予准許。
  (四)另被上訴人學歷為高中畢業，肇事時從事不動產仲介工作，
    月入約2萬多元，名下有4筆不動產，已婚，有子女兩名；上
    訴人學歷高職畢業，未婚（參刑事97年度他字第1632號偵查
    卷23頁戶籍資料查詢結果），現待業中無工作，為兩造分別
    陳明。審酌兩造之身分、地位、經濟能力、上訴人犯後態度
    、被上訴人身體傷勢及其精神所受打擊之程度等一切情狀，
    本院認為被上訴人請求賠償精神慰撫金60萬元，尚嫌過高，
    應予核減為30萬元，始為相當。故被上訴人可請求上訴人賠
    償之減少勞動能力損害及慰撫金，合計共 233萬3881元，其
    請求在此金額範圍，應予准許。
七、被上訴人在車禍後，已先後領得強制汽車責任保險給付75萬
    6616元，其中傷害醫療給付 4萬9428元、殘廢給付55萬元，
    其餘15萬7188元則含殘廢給付改按第 6級殘廢之差額及醫療
    給付，為被上訴人陳明，並有華南產物保險股份有限公司汽
    車理賠部99年7月29日(99)華車賠字第035號函在卷可按。參
    酌被上訴人車禍時適用之強制汽車責任保險殘廢給付標準，
    屬第六級殘廢者得領取的殘廢給付金額為68萬元（現已提高
    為72萬元），可見被上訴人領取強制汽車保險之殘廢給付金
    額為68萬元。則依強制汽車責任保險法第32條規定，此項保
    險給付視為損害賠償金額之一部分，上訴人受賠償請求時，
    得扣除之。惟被上訴人請求上訴人賠償之項目不包含醫療費
    用，故僅能在殘廢保險給付68萬元範圍內扣除之。而扣除此
    部分金額後，被上訴人尚能請求上訴人賠償之金額為 165萬
    3881元。從而，被上訴人依侵權行為之法律關係，請求上訴
    人賠償，在此金額及自 98年8月11日準備書狀繕本送達翌日
    即98年8月19日起至清償日止，按年息百分之5計算利息之範
    圍，洵屬正當，應予准許。原審判命上訴人如數給付，於法
    並無不合。上訴意旨指摘原判決不當，求予廢棄改判，為無
    理由，應予駁回。
八、據上論結，本件上訴為無理由，依民事訴訟法第449條第1項
    、第78條，判決如主文。
中    華    民    國   100    年    5     月    31    日
                民事第三庭    審判長法  官  陳照德
                                    法  官  朱  樑
                                    法  官  曾謀貴
以上正本係照原本作成。
如對本判決上訴，須於收受判決送達後20日內向本院提出上訴書
狀，其未表明上訴理由者，應於提出上訴後20日內向本院提出上
訴理由書（須按他造人數附具繕本）。
上訴時應提出委任律師為訴訟代理人之委任狀。具有民事訴訟法
第466條之1第1項但書或第2項之情形為訴訟代理人者，另應附具
律師及格證書及釋明委任人與受任人有該條項所定關係之釋明文
書影本。如委任律師提起上訴者，應一併繳納上訴審裁判費。
                                    書記官  陳慈傳
中    華    民    國   100    年    5     月    31    日
                                                      Ｓ